【裁判字號】    98,簡上,55
【裁判日期】    981217
【裁判案由】    詐欺
【裁判全文】
臺灣苗栗地方法院刑事判決              98年度簡上字第55號
上  訴  人
即  被  告  丙○○
上列上訴人即被告因詐欺案件，不服本院98年度苗簡字第492 號
中華民國98年7 月2 日第一審判決（聲請簡易判決處刑案號：98
年度偵字第436 號），提起上訴，本院管轄之合議庭認應適用通
常程序審判，自為第一審判決如下：
    主  文
原判決撤銷。
丙○○無罪。
    理  由
一、聲請簡易判決處刑意旨略以：被告丙○○明知將行動電話晶
    片交付予不熟識之人使用，可能幫助詐欺集團向他人詐財，
    竟因不明原因且不違本意，基於幫助他人犯罪之犯意，於民
    國96年6 月7 日前不詳時間，在不詳地點，將其於93年9 月
    17日，以自己名義所申設之行動電話門號0000000000號晶片
    ，交予不熟識之男子使用，而該不詳年籍姓名之男子與其他
    詐騙集團成員，取得上開電話晶片後，即使用該電話號碼供
    犯罪聯絡。該詐騙集團人員嗣於96年6 月6 日左右，撥打上
    開電話向甲○○佯稱：渠為高雄地方法院檢察署人員，甲○○因涉及詐欺案件，帳戶內金錢將遭凍結，需將款項交付地
    檢署人員保管云云，致甲○○陷於錯誤，而依對方指示，於
    96年6 月6 日下午某時，在高雄市前鎮公車總站前交付假冒
    書記官之詐騙集團人員現金新臺幣（下同）69萬元，再於同
    年月7 日中午12時許，在高雄市前鎮區鎮南宮前交付73萬元
    。嗣因其發覺有異狀而報警，並經警循線查獲詐騙集團成員
    陳重儀等（陳重儀詐欺等部分，業由臺灣高雄地方法院檢察
    署以96年度偵字第32731 號提起公訴，並經臺灣高雄地方法
    院以97年度訴字第806 號判決判處應執行有期徒刑3 年在案
    ）。因認被告丙○○涉犯刑法第30條第1 項、第339 條第1
    項之幫助詐欺取財罪嫌。
二、按犯罪事實應依證據認定之，無證據不得認定犯罪事實；不
    能證明被告犯罪者，應諭知無罪之判決，刑事訴訟法第154
    條第2 項、第301 條第1 項分別定有明文。又犯罪事實之認
    定，應憑證據，如未能發現相當證據，或證據不足以證明，
    自不能以推測或擬制之方法，以為裁判基礎。再認定犯罪事
    實所憑之證據，雖不以直接證據為限，間接證據亦包括在內
    ；然而無論直接或間接證據，其為訴訟上之證明，須於通常
    一般之人均不致有所懷疑，而得確信其為真實之程度者，始
    得據為有罪之認定，倘其證明尚未達到此一程度，而有合理
    之懷疑存在，致無從為有罪之確信時，即應為無罪之判決（
    最高法院40年臺上字第86號、76年臺上字第4986號判例意旨
    參照）。次按檢察官就被告犯罪事實，應負舉證責任，並指
    出證明之方法，刑事訴訟法第161 條第1 項定有明文。故檢
    察官對於起訴之犯罪事實，應負提出證據及說服之實質舉證
    責任。倘其所提出之證據，不足為被告有罪之積極證明，或
    其指出證明之方法，無從說服法院以形成被告有罪之心證，
    基於無罪推定之原則，自應為被告無罪判決之諭知（最高法
    院92年度臺上字第128 號判例意旨參照）。
三、本件公訴人認被告丙○○涉有上揭幫助詐欺取財罪嫌，無非
    以被告警詢、偵查之供述、告訴人甲○○偵查中之指述，及
    被告申請之行動電話門號00000000000 號客戶資料卡、遠傳
    電信公司函覆被告申請之上開門號晶片卡之掛失補發記錄、
    高雄市政府警察局刑警大隊受理刑事案件報案三聯單、偽造
    之高雄地檢署監管科公文影本、甲○○臺灣銀行及東港郵局
    帳戶之交易明細資料等，為其主要論據。訊據上訴人即被告
    丙○○固坦承其有向遠傳電信公司申請行動電話0000000000
    0 號門號之事實不諱，惟堅決否認有何幫助詐欺取財之犯行
    ，辯稱：伊並沒有將00000000000 號門號晶片卡提供給別人
    使用等語。經查：
  (一)被告於93年9 月17日向遠傳電信公司申請行動電話門號0000
    0000000 號等情，業據被告於警詢、偵查及本院審理中供承
    在卷，並有通聯調閱查詢單、遠傳電信公司行動電話客戶資
    料卡附卷可憑。又某詐欺集團成員於96年6 月6 日以電話聯
    繫甲○○，向甲○○佯稱：渠為高雄地方法院檢察署主任檢
    察官，因其涉及詐欺案件，帳戶內之存款將遭凍結，需將存
    款領出交付地檢署監管，並會派遣書記官前往收取監管之款
    項云云，致甲○○陷於錯誤，而依對方指示，於96年6 月6
    日下午某時，在高雄市前鎮公車總站前交付假冒書記官之詐
    騙集團人員現金新臺幣（下同）69萬元，再於同年月7 日中
    午12時許，在高雄市前鎮區鎮南宮前交付73萬元，嗣因其發
    覺有異狀而報警處理等情，亦據證人即告訴人甲○○於偵查
    中指述明確，並有高雄市政府警察局刑警大隊受理刑事案件
    報案三聯單、偽造之高雄地檢署監管科公文影本、甲○○臺
    灣銀行及東港郵局帳戶之交易明細資料各1 份在卷可稽，堪
    信屬實。
  (二)證人即告訴人甲○○固指稱：伊於97年6 月6 日中午某時許
    ，曾接獲自稱臺灣高雄地方法院檢察署主任檢察官鍾忠孝之
    電話，表示伊因涉及詐欺案件，帳戶內之存款即將被凍結，
    因知悉伊應非詐欺集團成員，為保護伊及比對帳戶內之存款
    是否係詐欺集團所得，必須將存款領出交付地檢署監管，並
    表示會派遣書記官親自領取監管款項，致伊陷於錯誤，而先
    後於97年6 月6 日下午1 時許、97年6 月7 日交付69萬元、
    73 萬 元予佯稱鄭慶祥書記官之男子，並收取監管科收據，
    當時歹徒係使用0000000000號、0000000000號行動電話等語
    （見臺灣高雄地方法院檢察署97年度他字第447 號卷第1-7
    、11頁），惟經本院詢問告訴人甲○○如何得知詐騙集團成
    員係使用上述2 支行動電話門號時，告訴人則係表示：係自
    稱鍾忠孝主任檢察官之男子留給伊，說可以聯絡他們，伊就
    抄下來等語（見本院卷第129 頁），是告訴人並非係直接接
    獲詐欺集團成員以00000000000 號行動電話門號所撥打之電
    話，而係該自稱鍾忠孝主任檢察官之男子所告知，該000000
    00000 號行動電話門號是否確實用以作為詐騙告訴人之工具
    ，並非無疑。再衡以一般詐欺集團用以詐騙被害人所使用之
    行動電話門號，為避免遭追查，通常於詐騙被害人後即行丟
    棄或不再使用，然上開00000000000 號行動電話門號卻迄至
    98年8 月15日均持續有通話之紀錄，此有該門號之通聯紀錄
    1 份在卷足佐（見臺灣苗栗地方法院檢察署98年度偵字第
    436 號卷第37-4 7頁、本院卷第16-121頁），亦與一般遭詐
    欺集團用以作為詐騙被害人工具之使用情形不同，是詐欺集
    團是否並未真正取得被告申請之上開行動電話門號晶片卡，
    而僅係向告訴人誆稱其等之聯絡電話係0000000000號、0000
    000000號，使告訴人無從與詐騙集團成員連絡等情，亦非毫
    無可能，自難僅憑告訴人前揭指述即遽認被告所申請之上開
    門號確實遭詐欺集團做為詐欺告訴人款項時所使用之工具。
  (三)再者，證人即本院自上開00000000000 號行動電話門號之通
    聯紀錄查得現使用該00000000000 號行動電話門號之乙○○
    於本院審理時到庭證述：伊所使用之00000000000 號行動電
    話門號係被告申辦給伊使用的，因申辦當時伊在萊爾富便利
    商店工作，公司有進一組易付卡門號，伊覺得很喜歡，但伊
    當時未滿20歲需法定代理人同意始能申辦門號，所以請當時
    的同事即被告申辦給伊使用，因為係易付卡只要儲值就可以
    了，所以被告答應辦給伊使用，伊一直在使用，從未拿給別
    人使用，也未曾遺失，自從伊離職之後已經很多年都未曾與
    被告聯繫過，被告可能忘記曾經申辦這張行動電話門號晶片
    卡給伊使用等語（見本院卷第188-195 頁），足見被告確實
    未將其所申辦之行動電話門號晶片卡交予不詳年籍姓名之男
    子使用，自難以其申辦行動電話門號晶片卡予朋友乙○○使
    用，即認其主觀上有幫助不法集團詐欺取財之不確定故意。
    又雖被告前於偵訊先供稱：該行動電話門號係伊申請之後交
    給前男友謝元昌使用等語；後供稱：該行動電話門號晶片卡
    應該係遺失了等語；嗣後於本院審理時又供稱：上開行動電
    話門號係伊申辦給乙○○使用等語，先後供述固有不一，惟
    被告於審理中已供承：因時間已久，伊已經不記得在萊爾富
    便利商店工作時有申辦門號給乙○○使用，係今日開庭時看
    到乙○○，才想起等語，而衡諸常情，一般人之記憶，難免
    隨著時間經過而漸趨模糊，尤其對於單一事件經過之細節更
    易淡忘，或係與平常事務結合而產生記憶干擾現象，此乃一
    般人之記憶不可避免之自然缺陷，更何況本案距申辦門號時
    確實已經過4 年餘，其就申辦當時之情況無法記憶，難謂有
    何悖離常情之情，自不能以此逕為不利被告之認定。
四、綜上所述，本件依公訴人所舉證據，其證明程度仍無法使法
    院達於可排除合理之懷疑而形成被告有罪之法律上確信之程
    度，尚不足證明被告有涉犯幫助詐欺取財之犯行。此外，本
    院復查無其他積極證據證明被告有何公訴人所指之犯行，揆
    諸首揭法條及判例意旨，應認本件不能證明被告犯罪，自應
    諭知無罪之判決。
五、末按地方法院對被告為簡易判決處刑後，經提起上訴，地方
    法院合議庭認應為無罪判決之諭知者，依刑事訴訟法第455
    條之1 第3 項準用同法第369 條第2 項之規定意旨，應由該
    地方法院合議庭撤銷簡易庭之判決，改依第一審通常程序審
    判（最高法院91年度臺非字第21號判決意旨參照）。本案既
    不能明被告犯罪，原審遽予論罪科刑，自有未洽，被告上訴
    意旨否認犯罪，為有理由，應由本院合議庭撤銷原判決，自
    為第一審無罪之判決。
據上論斷，依刑事訴訟法第452 條、第451 條之1 第4 項但書第
3 款、第455 條之1 第1 項、第3 項、第452 條、第369 條第1
項前段、第364 條、第301 條第1 項，判決如主文。
本案經檢察官黃俊鳴到庭執行職務。
中    華    民    國    98    年    12    月    17    日
                   刑事第三庭   審判長法  官  柳章峰
                                      法  官  顏苾涵
                                      法  官  林佩儒
以上正本證明與原本無異。
如不服本判決應於收受判決後10日內向本院提出上訴書狀，並應
應敘述具體理由。其未敘述上訴理由者，應於上訴期間屆滿後20
日內向本院補提理由書(均須按他造當事人之人數附繕本)「切勿
逕送上級法院」。
                                      書記官  陳玲君
中    華    民    國    98    年    12    月    17    日


司法院資訊處製作；財團法人民間司法改革基金會備份。
